【裁判字號】    94,重上,554
【裁判日期】    950127
【裁判案由】    撤銷仲裁判斷
【裁判全文】
臺灣高等法院民事判決                 94年度重上字第554號
上  訴  人  國立政治大學
法定代理人  乙○○
訴訟代理人  陳金泉律師
            葛百鈴律師
            李瑞敏律師
被  上訴人  串聯工程股份有限公司
法定代理人  甲○○
訴訟代理人  劉曦光律師
上列當事人間請求撤銷仲裁判斷事件，上訴人對於中華民國94年
9月29日臺灣臺北地方法院94年度仲訴字第6號第一審判決提起上
訴，經本院於95年1月18日言詞辯論終結，判決如下：
    主  文
上訴駁回。
第二審訴訟費用由上訴人負擔。
    事  實
甲、上訴人方面：
壹、聲明：
（一）原判決廢棄。
（二）中國民國仲裁協會93年12月8日92年仲聲信字第150號仲裁
      判斷（下稱系爭仲裁判斷）應予撤銷。
貳、陳述：除與原判決記載相同部分，茲予引用外，補稱略以：
（一）仲裁庭命上訴人就抵銷抗辯部分繳納仲裁費用，已違反仲
      裁法第54條第2項、仲裁機構組織與調解程序及費用規則
      第25條第1項、中華民國仲裁協會仲裁規則第15條前段、
      第8條等規定，構成仲裁法第40條第1項第4款仲裁程序違
      反法律規定，仲裁判斷應予撤銷之事由：
  １、仲裁法第54條規定非單僅就仲裁機構之設立所為之規定，
      其中尚包括仲裁費用、調解程序及費用等事項之規則係由
      行政院會同司法院定之。原審認定仲裁法第54條規定與仲
      裁費用之繳納無涉，顯有違誤。
  ２、原審認仲裁機構組織與調解程序及費用規則第25條第1項
      、中華民國仲裁協會仲裁規則第15條前段、第8條之規定
      ，非屬法律規定，顯有錯誤。
    (1)仲裁費用、調解程序及費用等事項之規則，既由行政院會
      同司法院定之，則有關仲裁程序費用如何繳納自為仲裁庭
      唯一應予遵循之法律規定。
    (2)仲裁程序中相對人需繳納仲裁費用者，僅有依中華民國仲
      裁協會仲裁規則第15條前段規定，於仲裁程序進行中提出
      反請求者始需繳納仲裁費用。如相對人僅係單純主張抵銷
      抗辯而未提起反請求者，自無從適用上開規定。如同於司
      法訴訟實務上，被告或被上訴人當事人僅主張抵銷抗辯，
      亦無須繳納訴訟費用。
（二）按仲裁法第18條第2項規定，爭議事件之仲裁程序，除當
      事人另有約定外，自相對人收受提付仲裁之通知時開始，
      被上訴人主張繳納仲裁費用為開啟仲裁程序之要件，顯有
      誤解。況本件仲裁庭命上訴人繳納抵銷抗辯之仲裁費用當
      時仲裁程序已在進行中，顯屬仲裁程序之一環無疑。
（三）上訴人為求抵銷之抗辯有獲仲裁庭實體審議之機會，不得
      已先行遵仲裁庭指示繳納仲裁費用910,125元，同時依仲
      裁法第29條規定聲明異議，惟仍遭仲裁庭當庭駁回異議，
      並受限於仲裁法第29條第2規定不得聲明不服。然仲裁法
      第29條第2項規定之立法意旨係為求仲裁程序之迅速進行
      而縮減救濟途徑所為，且僅於仲裁程序進行中始有適用，
      並非即認仲裁庭對異議所為之決定均符合法律規定，不得
      再於撤銷仲裁判斷訴訟中主張。故原審據以認定上訴人不
      得再援引作為撤銷仲裁判斷之事由，顯屬無據。
參、證據：援用原審提出立證方法。
乙、被上訴人方面：
壹、聲明：上訴駁回。
貳、陳述：除與原判決記載相同部分，茲予引用外，補稱略以：
（一）仲裁庭命繳納仲裁費用乃仲裁程序開始之前提、合法要件
      ，核與仲裁費用繳納及具備其他合法要件後，由仲裁庭進
      行仲裁程序無關，此觀仲裁機構組織與調解程序及費用規
      則第25條第1項、第4項，中華民國仲裁協會仲裁規則第8
      條、仲裁法第23條第2項規定自明。同理，有關上訴人就
      抵銷抗辯所繳納之仲裁費用亦為上訴人抵銷抗辯進入仲裁
      程序前之開始、前提要件，如未繳納，上訴人所為之抵銷
      抗辯即無進入仲裁程序進行審理，仲裁庭命上訴人就抵銷
      抗辯繳納仲裁費用，本質上非仲裁程序之一部，故上訴人
      主張仲裁庭命繳納仲裁費用有仲裁程序違反法律規定之主
      張，與法即有未合。
（二）上訴人主張仲裁庭就上訴人抵銷之主張，徵收仲裁費用，
      構成仲裁法第40條第1項第4款：「仲裁程序違反法律規定
      」，為無理由：
  １、仲裁庭命繳納仲裁費用倘如上訴人主張為仲裁程序之一部
      ，則在當事人未約定及法律未規定之情形下，依仲裁法第
      19條規定，仲裁庭自可依其認為適當之程序進行，仲裁庭
      依其認為適當之程序命上訴人繳納仲裁費用實無任何不法
      。
  ２、仲裁機構組織與調解程序及費用規則第25條第1項、第4項
      規定：「按因財產權而聲請仲裁之事件，應按其仲裁標的
      之金額或價額，繳納仲裁費；仲裁事件之聲請人不依規定
      繳納仲裁費用者，各仲裁機構應通知其限期補正，屆期不
      補正者，得不受理仲裁聲請。」，倘當事人未繳納仲裁費
      用，法律效果僅仲裁庭「得」選擇受理或不受理仲裁而已
      ，縱未繳納，仲裁庭亦得進行仲裁程序。
  ３、仲裁組織與調解程序及費用規則、中華民國仲裁協會仲裁
      規則調解規則並非仲裁法第40條第1項第4款之「法律規定
      」，且僅對仲裁聲請及反請求之費用繳納有所規範而已，
      並未明文規範或限制仲裁庭不得就抵銷之主張命繳納仲裁
      費用，故仲裁庭命上訴人繳納仲裁費用，並無違反法律規
      定之情事。
（三）又上訴人爭執之仲裁費用，由仲裁庭於93年9月2日以93年
      仲業字第932288號函命上訴人繳納後，倘上訴人有異議自
      得不進行仲裁程序，避免喪失異議權，惟上訴人除繳納仲
      裁費用，並繼續進行仲裁程序，依仲裁法第29條第1項規
      定「當事人知悉或可得而知仲裁程序違反本法或仲裁協議
      ，而仍進行仲裁程序者，不得異議。」，上訴人自不得對
      仲裁庭作成繳納仲裁費用之決定提出異議，其於仲裁庭所
      為之異議自與法不合。況上訴人前揭異議業由仲裁庭於93
      年1月21日第6次詢問會時當庭駁回，依仲裁法第29條第2
      項規定「異議，由仲裁庭決定之，當事人不得聲明不服。
      」，則上訴人即應接受仲裁庭決定之結果，不得聲明不服
      。是上訴人自不得於仲裁判斷作成後再以此為由主張撤銷
      ，始符仲裁法第29條規定係追求迅速、經濟、快速解決
      當事人紛爭之立法目的。
參、證據：援用原審提出立證方法。
    理  由
一、上訴人起訴主張：被上訴人向伊承攬國立政治大學69KV特高
    壓供電系統整建工程（下稱系爭工程），被上訴人主張工程
    完工後，伊以被上訴人遲延完工為由拒絕給付工程款，並於
    民國（下同）91年5月23日發函解除剩餘未施作之工程合約
    ，被上訴人認工期延誤非可歸責，乃就伊未給付之工程款、
    工期展延損失補償、返還履約保證金等爭議提起仲裁，經中
    華民國仲裁協會作成92年度仲聲信字第150號仲裁判斷（下
    稱系爭仲裁判斷），命伊應給付被上訴人新台幣（下同）
    29,206,069元及自92年12月26日起至清償日止，按週年利率
    5%計算之利息，並應返還被上訴人履約保証金3,000,000元
    及自仲裁判斷書送達後第31日起至清償日止，按週年利率5%
    計算之利息。惟因仲裁庭命伊繳納抵銷抗辯之仲裁費用，違
    反仲裁法第54條第2項、仲裁機構組織與調解程序及費用規
    則第25條第1項、中華民國仲裁協會仲裁規則第15條前段、
    第8條等規定，又仲裁庭未於宣告詢問終結後10日內作成仲
    裁判斷書，亦未於九個月內作成仲裁判斷，違反仲裁法第33
    條第1項、第21條第1項第4款規定，其仲裁程序違反法律規
    定，依仲裁法第40條第1項第4款規定系爭仲裁判斷應予撤銷
    。又伊於91年5月23日致函被上訴人解除系爭工程合約，被
    上訴人於同年5月24日收受，系爭工程合約已於91年5月24
    日失效，則系爭工程合約所附仲裁協議亦隨之失效，仲裁庭
    仍作成系爭仲裁判斷，亦有仲裁法第40條第1項第2款規定應
    予撤銷之事由。再依系爭工程合約第18條約定，須契約當事
    人因契約或違約所引起之爭議，始得透過仲裁程序處理，本
    件如認仲裁協議尚未失效，惟被上訴人於仲裁程序中係請求
    新增項目、數量不足、工期展延補償，為系爭工程契約所未
    規範或漏未規範之項目，非屬系爭工程合約所載工程項目，
    系爭仲裁判斷已逾越仲裁協議範圍，依仲裁法第38條第1款
    、第40條第1項第1款規定應予撤銷。又系爭仲裁判斷就伊主
    張工期展延之主因乃屬可歸責於被上訴人之事由並未說明理
    由，亦有仲裁法第38條第2款前段、第40條第1項第1款規定
    之撤銷仲裁判斷之事由，為此訴請撤銷系爭仲裁判斷等情，
    爰依法請求判決撤銷中國民國仲裁協會93年12月8日92年仲
    聲信字第150號仲裁判等語。
二、被上訴人則以：依仲裁法第3條規定仲裁條款獨立性原則，
    兩造間系爭工程合約縱已解除或終止，其仲裁條款並不因而
    失效，故系爭仲裁判斷並無仲裁法第40條第1項第2款規定之
    情形。另依系爭工程合約第18條約定，兩造約定仲裁事項係
    以於合約有效期間內，有關履行合約已經發生或可能發生之
    一切爭議為範圍，系爭合約即使解除或終止，仍得依獨立之
    仲裁條款提付仲裁。又有關新增項目、合約漏項、數量不足
    、工期展延補償等爭議，均為施工過程中發生之履約爭議，
    自屬兩造約定之仲裁標的範圍，系爭仲裁判斷並無仲裁法第
    40條第1項第1款、第38條第1款規定之事由。至有關工期延
    誤是否歸責於被上訴人之爭議，系爭仲裁判斷已於理由詳予
    說明，縱有理由未臻詳盡之處，亦與仲裁法第38條第2款規
    定判斷不附理由有間，上訴人主張系爭仲裁判斷有仲裁法第
    40條第1項第1款、第38條第2款規定之情形，並無足採。再
    者，仲裁庭命繳納仲裁費用乃仲裁程序開始之合法要件，與
    仲裁程序無關，縱認該部分為仲裁程序之一部，於當事人未
    約定及法律未規定之情形下，依仲裁法第19條規定，仲裁庭
    依其認為適當之程序命上訴人繳納仲裁費用，並無不法，況
    上訴人並未敘明仲裁庭命其繳納抵銷抗辯之仲裁費用係違反
    何法律規定，且上訴人就仲裁庭命其繳納抵銷抗辯仲裁費用
    亦已繳納而繼續進行仲裁程序，其異議復由仲裁庭予以駁回
    ，依仲裁法第29條第2項規定，上訴人亦不得聲明不服，上
    訴人再爭執系爭仲裁判斷之仲裁程序違反法律規定，洵屬無
    據。末者，仲裁法第40條第1項第4款規定之仲裁程序違反法
    律規定，係指仲裁程序違反法律強制禁止規定，系爭仲裁判
    斷之作成並未逾仲裁法第21條第1項、第33條規定之期限，
    且前揭法條規定之期限乃訓示規定，縱有逾期亦無仲裁法第
    40條第1項第4款規定之事由等語，資為抗辯。
三、兩造不爭執事項：
（一）兩造間訂有承攬契約，由被上訴人承攬上訴人69kv特高壓
      供電系統整建工程。
（二）上訴人以被上訴人遲延完工為由拒絕給付工程款，並於91
      年5月23日發函終止剩餘未施作之工程合約，被上訴人認
      工期延誤非可歸責，乃就上訴人未給付之工程款、工期展
      延損失補償、返還履約保證金等爭議提起仲裁。
（三）仲裁庭作成系爭仲裁判斷，命上訴人應給付被上訴人29,
      206,069元及自92年12月26日起至清償日止，按週年利率
      5%計算之利息，並應返還被上訴人300萬元之履約保證金
      及自仲裁判斷書送達後第31日起至清償日止，按週年利率
      5%計算之利息。
      以上事實有上訴人提出之仲裁判斷書為證（見原審卷(一)第
      15至100頁），復據原審依職權向中華民國仲裁協會調閱
      系爭仲裁事件卷宗查核無誤，堪信為真實。
四、本件經原審與兩造整理並協議簡化之爭點為：（原審卷(二)第
    64頁、本院卷第40頁）
（一）系爭仲裁判斷是否有仲裁法第40條第1項第4款仲裁程序違
      反法律規定之情形？
      1.仲裁庭命上訴人繳納抵銷抗辯之仲裁費用，是否屬仲裁
        程序違反法律規定？
      2.系爭仲裁判斷未於九個月內作成仲裁判斷、未於宣告詢
        問終結後10日作成仲裁判斷書，是否違反仲裁法第21條
        第1項、第33條第1項規定？又違反上開規定是否屬仲裁
        程序違反法律規定之情形？
（二）系爭仲裁判斷是否有仲裁法第40條第1項第2款仲裁協議已
      失效仍作成仲裁判斷之情形？仲裁協議是否隨合約解除而
      失效？
（三）系爭仲裁判斷是否有仲裁法第38條第1款之情形？被上訴
      人於仲裁程序請求新增、漏項、數量不足等工程項目或工
      程展延補償，是否與仲裁協議標的之爭議無關或逾越仲裁
      協議之範圍？
（四）系爭仲裁判斷是否有仲裁法第38條第2款前段之情形？系
      爭仲裁判斷就上訴人主張展延主因乃屬可歸責被上訴人之
      事由是否未附理由？（見原審卷(二)第64頁背面之筆錄）
五、就兩造爭點分述如下：
（一）系爭仲裁判斷是否有仲裁法第40條第1項第4款仲裁程序違
      反法律規定之情形？
   1、仲裁庭命上訴人繳納抵銷抗辯之仲裁費用，是否屬仲裁程
      序違反法律規定？
      （1）按仲裁庭之組成或仲裁程序，違反仲裁協議或法律
           規定者，當事人得對於他方提起撤銷仲裁判斷之訴
           ，仲裁法第40條第1項第4款定有明文。所謂仲裁程
           序違反法律規定，係指仲裁庭就仲裁程序之進行，
           違反法律強制、禁止規定而言，不包括任意、訓示
           規定在內。否則，倘仲裁程序不論違反何種法律規
           定，均得任意提撤銷之訴而不加以限制，適用範圍
           過於廣泛，仲裁制度恐有破壞之虞，亦將浪費司法
           資源，且與訓示規定不影響仲裁程序之進行及仲裁
           判斷之效力本質有違，實非妥適。
      （2）本件上訴人主張仲裁庭命伊就抵銷抗辯部分繳納仲
           裁費用910,125元，係違反仲裁法第54條第2項、仲
           裁機構組織與調解程序及費用規則第25條第1項、中
           華民國仲裁協會仲裁規則第15條前段、第8條規定云
           云。惟查：
           a、仲裁法第54條：「仲裁機構，得由各級職業團體
              、社會團體設立或聯合設立，負責仲裁人登記、
              註銷登記及辦理仲裁事件。仲裁機構之組織、設
              立許可、撤銷或廢止許可、仲裁人登記、註銷登
              記、仲裁費用、調解程序及費用等事項之規則，
              由行政院會同司法院定之。」，係就仲裁機構之
              設立加以規定，至於仲裁機構設立之細目則基於
              法律授權方式委任行政院及司法院訂定各項命令
              ，故就仲裁法第54條本身而言，並未針對仲裁費
              用加以規定，自與仲裁庭命繳納抵銷抗辯仲裁費
              用無涉，上訴人主張仲裁庭命就抵銷抗辯繳納仲
              裁費，有違前開規定，顯然無據。
           b、次查，因財產權而聲請仲裁之事件，應按其仲裁
              標的之金額或價額繳納仲裁費，仲裁事件之聲請
              人不按規定繳納仲裁費用者，各仲裁機構應通知
              其限期補正，屆期不補正者，得不受理仲裁聲請
              ，此於仲裁機構組織與調解程序及費用規則第25
              條第1、4項定有明文；又中華民國仲裁協會仲裁
              規則第8條規定：當事人向本會聲請仲裁者，應
              預繳仲裁費用；第15條規定，相對人提出反請求
              者，準用第8條之規定辦理，仲裁庭並得將其與
              原仲裁程序合併進行，由此可知，有關仲裁費用
              之繳納乃提付仲裁之合法要件，如未依限繳納仲
              裁費用，仲裁之聲請難認合法，仲裁機關得不受
              理其聲請，至於相對人提出反請求者亦同，此與
              仲裁機關受理其聲請後進行之程序是否違反仲裁
              法律規定，顯然有別，故上訴人主張仲裁庭命伊
              繳納抵銷之仲裁費用有違仲裁法第40條第1項第4
              款之規定，自屬誤會。
           c、至於有關抵銷抗辯部分是否應命繳納仲裁費用，
              依據仲裁人在93年8月31日第4次詢問會即已表明
              「... 仲裁庭有在想，因為他們主張一億五千多
              萬，那你抵銷三億，因為這三億部分變成我們也
              要來審，那仲裁庭有考慮這部分在很多其他案件
              裡，抵銷的部分也有仲裁費用的問題，... 」「
              ... 一般仲裁他們很多慣例上，你是獨立的一個
              事件，你要我們審，... 仲裁庭有很多這種想法
              慣例，前面有這樣做。」（見原審卷 (一)第105
              頁），嗣後在93年10月21日第6次詢問會仲裁人
              再度表示「... 當初我們認為要抵銷的話是要到
              期的債權，但是現在抵銷的部分根本是本案的爭
              點，所以我們認為如果是這樣的話，等於是相對
              人利用抵銷的方式來規避反請求的方式，我們覺
              得這樣不是很恰當，這跟仲裁協會很多慣例不一
              樣，所以我們覺得還是要繳費，... 如果你們一
              定要異議，我們可以把這部分的錢退給你們，然
              後我們認為這部分沒有到清償期，所以不作實體
              認定，等這邊判完後，你們再去打一場。」（見
              原審卷 (一)第204頁），足見上訴人所為之抵銷
              抗辯經仲裁人之認定事實上即為反請求，則仲裁
              人依據前開規則第15條之規定裁定命繳仲裁費用
              ，並合併審理，亦難認有違中華民國仲裁協會仲
              裁規則第8、15條之規定。
       （3）準此，仲裁庭命上訴人繳納抵銷抗辯之仲裁費用，
            尚非屬於仲裁程序違反法律規定之情事，上訴人之
            主張，殊非可採。
   2、系爭仲裁判斷是否違反仲裁法第21條第1項、第33條第1項
      規定，未於9個月內作成仲裁判斷、未於宣告詢問終結後
      10日作成仲裁判斷書？又違反該規定是否屬仲裁程序違反
      法律規定之情形？
      按仲裁進行程序，當事人未約定者，仲裁庭應於接獲被選
      為仲裁人之通知日起10日內，決定仲裁處所及詢問期日，
      通知雙方當事人，並於6個月內作成判斷書；必要時得延
      長3個月；仲裁庭認仲裁達於可為判斷之程度者，應宣告
      詢問終結，依當事人聲明之事項，於10日內作成判斷書，
      仲裁法第21條第1項、第33條第1項固有明文。惟觀仲裁法
      第21條第3項規定，仲裁庭逾第1項期間未作成判斷書者，
      除強制仲裁事件外，當事人得逕行起訴或聲請續行訴訟，
      其經起訴或續行訴訟者，仲裁程序視為終結，依此規定之
      反面解釋，當事人如未起訴時，仲裁程序即應繼續進行，
      不生其他效果，自不得以此為由對仲裁庭已作成判斷書提
      起撤銷仲裁判斷之訴。再參諸中華民國仲裁協會仲裁規則
      第41條規定：「判斷書，應於宣告詢問終結之日起10日內
      作成。仲裁庭縱未逾仲裁法第21條所定期限，自詢問終結
      之日起，逾一個月未交付判斷書者，由本會發函催告；逾
      三個月仍未交付者，本會得將仲裁人姓名於本會刊物上公
      布。但已逾第21條第1項所定之法定或約定之期限而仍未
      交付者，本會得逕行將仲裁人姓名於本會刊物上公佈。」
      足認仲裁法第21條第1項、第33條第1項係屬訓示、任意規
      定。故本件上訴人主張仲裁庭未於9個月內作成判斷書，
      復未於宣告詢問終結後10日作成判斷書，已違反仲裁法第
      21條第1項、第33條第1項之規定縱然屬實，亦不屬仲裁法
      第40條第1項第4款規定仲裁程序違反法律規定之情形，其
      據以訴請撤銷系爭仲裁判斷，洵非有據。
（二）系爭仲裁判斷是否有仲裁法第40條第1項第2款仲裁協議已
      失效仍作成仲裁判斷之情形？仲裁協議是否隨合約解除或
      終止而失效？
   1、按有仲裁協議不成立、無效，或於仲裁庭詢問終結時尚未
      生效或已失效之情形者，當事人得對於他方提起撤銷仲裁
      判斷之訴，仲裁法第40條第1項第2款雖定有明文。然依同
      法第3條規定，當事人間之契約訂有仲裁條款者，該條款
      之效力，應獨立認定；其契約縱不成立、無效或經撤銷、
      解除、終止，不影響仲裁條款之效力。是仲裁協議不因其
      仲裁條款所存在之契約之無效或被撤銷而失其效力，即所
      謂仲裁條款獨立性原則。易言之，仲裁庭或法院在認定主
      契約中之仲裁條款是否構成合法成立有效之仲裁協議時，
      主契約是否合法成立有效，與其中之仲裁條款是否合法有
      效之問題，應分別認定，主契約如有不成立、無效或經撤
      銷、解除、終止之情形時，仲裁條款並不當然失其拘束力
      。
   2、經查，系爭工程合約第18條約定：「本合約有效期間，甲
      乙雙方如因本合約或違約所引起之任何糾紛及爭議未能達
      成協議時，得提請中華民國商務仲裁協會（現改為中華民
      國仲裁協會）依商務仲裁條例（已修正為仲裁法）之規定
      辦理。」是兩造於契約有效期間內，因合約或違約發生之
      爭議，均得提起仲裁。本件系爭工程雖經上訴人於91年5
      月23日委由律師發函解除部分契約，被上訴人並於同年5
      月24日收受，然系爭工程合約所附之仲裁契約並不因而無
      效，上訴人主張仲裁協議業已失效，仲裁庭仍作成系爭仲
      裁判斷，有仲裁法第40條第1項第2款規定之撤銷事由云云
      ，委無足採。
（三）系爭仲裁判斷是否有仲裁法第38條第1款之情形？被上訴
      人於仲裁程序請求新增、漏項、數量不足等工程項目或工
      程展延補償，是否與仲裁協議標的之爭議無關或逾越仲裁
      協議之範圍？
   1、按仲裁判斷與仲裁協議標的之爭議無關，或逾越仲裁協議
      之範圍者，當事人得對於他方提起撤銷仲裁判斷之訴，仲
      裁法第40條第1項第1款、第38條第1款著有規定。所謂仲
      裁判斷與仲裁協議標的之爭議無關，乃指仲裁人就請求仲
      裁事項聲請以外之事項為仲裁判斷，另仲裁判斷逾越仲裁
      協議之範圍，係指就當事人約定仲裁以外之事項作成判斷
      而言。
   2、依據系爭工程合約第18條仲裁條款之約定，於合約有效期
      間，兩造如因合約或違約所引起之任何糾紛及爭議未能達
      成協議時，得提請中華民國仲裁協會仲裁。此之所謂合約
      有效期間，係指兩造在系爭合約有效期間內，有關履行合
      約已經發生或可能發生之一切爭議而言。是以凡就系爭合
      約有效期間內所發生之履約爭議事項所為之仲裁判斷，均
      屬未逾越仲裁協議之範圍，則在工程合約終止或解除前之
      履約爭議，自應屬契約有效期間內之履約爭議。本件被上
      訴人於仲裁程序請求新增項目、數量不足、工期展延補償
      ，其中新增項目、數量不足等爭議，乃工程施作過程中兩
      造就施作項目及數量產生之糾紛，屬於被上訴人應否給予
      該部份工程款之履約爭議問題無誤，至工期展延補償乃系
      爭工程實際工期較原預訂工期延長，被上訴人就成本費用
      增加部分請求上訴人調整增加合約金額發生之爭議，亦與
      系爭合約之履行有關，核均屬兩造仲裁條款所約定之爭議
      標的無誤。從而，被上訴人所聲請之仲裁事項，並無逾越
      仲裁協議之範圍。上訴人主張系爭仲裁判斷有仲裁法第38
      條第1款規定之情形，得作為為撤銷仲裁判斷之事由，要
      非可取。
（四）系爭仲裁判斷是否有仲裁法第38條第2款前段之情形？系
      爭仲裁判斷就上訴人主張展延主因乃屬可歸責被上訴人之
      事由是否未附理由？
   1、依仲裁法第38條第2款、第40條第1項第1款之規定，仲裁
      判斷書應附理由而未附者，當事人得對於他方提起撤銷仲
      裁判斷之訴。所謂仲裁判斷不附理由者，係指仲裁判斷書
      完全不附理由者而言，若已附理由，縱其理由不完備，僅
      為判斷之理由未盡，與判斷不附理由有間，尚不得據以請
      求撤銷仲裁判斷。
   2、本件上訴人主張系爭仲裁判斷就伊主張工期展延之主因乃
      屬可歸責於被上訴人之事由並未說明理由，有仲裁判斷不
      附理由之撤銷事由云云。然查，有關工期延誤是否可歸責
      於被上訴人、工期應否展延、工期展延後應否補償、工期
      展延補償有無罹於時效，業由仲裁庭於仲裁判斷書第140
      頁至第165頁理由予以說明，此有上訴人提出之仲裁判斷
      書在卷可稽，且上訴人亦自承其於仲裁程序已主張系爭工
      程工期展延之主因，乃被上訴人委託土木協力廠商更換頻
      繁、材料設備送審遲延、行事出爾反爾違反誠信、出工率
      不正常、工地主任更換頻繁等因素所致，惟系爭仲裁判斷
      書僅單純以系爭工程歷經二次變更設計將實質增加工程項
      目並影響施工作業順序，故應合理展延工期作為判斷理由
      ，顯有違誤云云，足証系爭仲裁判斷就此部分業已敘明其
      判斷之理由，縱理由未臻詳盡之處，亦與不附理由之情形
      有間，故上訴人主張系爭仲裁判斷有仲裁法第40條第1項
      第1款、第38條第2款規定之情形，並無理由。
六、綜上所述，上訴人主張系爭仲裁判斷有仲裁法第40條第1項
    第1款、第2款、第4款之撤銷事由，均無足取。從而，上訴
    人訴請撤銷系爭仲裁判斷，不應准許。原審所為上訴人敗訴
    之判決，於法並無違誤，上訴意旨指摘原判決不當，求予廢
    棄改判，為無理由。
七、本件事證已臻明確，兩造其餘攻擊防禦方法及未經援用之證
    據，經本院詳加審酌後，認與判決結果不生影響，爰不一一
    論述，併此敘明。
據上論結，本件上訴為無理由，依民事訴訟法第449條第1項、第
78條，判決如主文。
中    華    民    國    95  年    1  月    27    日
                  民事第十四庭  審判長法  官  許正順
                                      法  官  鍾任賜
                                      法  官  張  蘭
正本係照原本作成。
如不服本判決，應於收受送達後20日內向本院提出上訴書狀，其
未表明上訴理由者，應於提出上訴後20日內向本院補提理由書狀
（均須按他造當事人之人數附繕本）上訴時應提出委任律師或具
有律師資格之人之委任狀；委任有律師資格者，另應附具律師資
格證書及釋明委任人與受任人有民事訴訟法第466條之一第一項
但書或第二項（詳附註）所定關係之釋明文書影本。
中    華    民    國    95    年    1     月    27    日
                                      書記官  應瑞霞
附註：
民事訴訟法第四百六十六條之一（第一項、第二項）：
對於第二審判決上訴，上訴人應委任律師為訴訟代理人。但上訴
人或其他法定代理人具有律師資格者，不在此限。
上訴人之配偶、三親等內之血親、二親等內之姻親，或上訴人為
法人、中央或地方機關時，其所屬專任人員具有律師資格並經法
院認為適當者，亦得為第三審訴訟代理人。


司法院資訊處製作；財團法人民間司法改革基金會備份。
